ACORDAO-COMPLETO-2397157

ACÓRDÃO 1542/2020 ATA 22/2020 - PLENÁRIO

VISTOS, relatados e discutidos estes autos de representação formulada pelo Ministério Público junto ao TCU contra o repasse de recursos oriundos da Administração Regional do Senac no Estado do Maranhão - SENAC/MA à Associação dos Servidores do Senac no Maranhão - Assenac/MA,
ACORDAM os Ministros do Tribunal de Contas da União, reunidos em sessão do Plenário, ante as razões expostas pelo Relator, em:
9.1. conhecer da presente representação, satisfeitos os requisitos de admissibilidade previstos nos arts. 235 e 237, VII, do Regimento Interno deste Tribunal, para, no mérito, considerá-la parcialmente procedente;
9.2. determinar à Administração Regional do Senac no Estado do Maranhão - SENAC/MA, com fundamento no art. 71, inciso IX, da Constituição Federal e art. 45, caput, da Lei 8.443/1992, que se abstenha de efetuar repasses para o custeio da Associação dos Servidores do Senac no Maranhão - Assenac/MA, ratificando a medida liminar anteriormente concedida;
9.3. dar ciência à Administração Regional do Senac no Estado do Maranhão - SENAC/MA e à Associação dos Servidores do Senac no Maranhão - Assenac/MA de que os recursos que vierem a ser eventualmente repassados por entidades do Sistema "S" a associações formadas por seus empregados não estão imunes ao controle finalístico a cargo deste Tribunal de Contas, cabendo às pessoas jurídicas beneficiadas, entre outras providências: a) demonstrar a aplicação desses recursos nas finalidades institucionais dos respectivos serviços sociais autônomos; b) prestar contas dos recursos recebidos ao ente repassador; e c) aplicar o regulamento de licitações e contratos da entidade repassadora nas suas contratações;
9.4. dar ciência do inteiro teor desta deliberação ao representante e aos interessados.

Representação sobre possíveis irregularidades na transferência de recursos públicos, oriundos de contribuições parafiscais, a associações de funcionários de entidades do Sistema S.

Administração Regional do Senac no Estado do Maranhão.

3. Interessados/Responsáveis:
3.1. Responsável: Associação dos Servidores do Senac no Maranhão (69.398.873/0001-09).

13.1. Ministros presentes: José Mucio Monteiro (Presidente), Walton Alencar Rodrigues, Benjamin Zymler (Relator), Augusto Nardes, Aroldo Cedraz, Raimundo Carreiro, Ana Arraes, Bruno Dantas e Vital do Rêgo.
13.2. Ministros-Substitutos presentes: Marcos Bemquerer Costa, André Luís de Carvalho e Weder de Oliveira.

ACORDAO-COMPLETO-2436879

Acórdão de Relação 2871/2020 - Plenário

Acórdão de Relação

BENJAMIN ZYMLER

Adoto como relatório o parecer da unidade técnica, cujos termos são os seguintes:
"INTRODUÇÃO
1.	Cuidam os autos de processo de representação, apartado do TC Processo 033.403/2018-0, consoante determinação do relator, ministro Benjamin Zymler, por meio do despacho à peça 1, posteriormente referendada pelo Plenário do TCU, por meio do Acórdão 2243/2018, item 9.2 (peça 9) . 
2.	A representação original (TC Processo 033.403/2018-0) , com pedido de cautelar, foi formulada pelo Ministério Público junto ao Tribunal de Contas da União (MP/TCU) , com base no art. 237, inciso I do Regimento Interno do TCU, e versa sobre possíveis irregularidades ocorridas em unidades do Sistema "S", relacionadas à transferência de recursos públicos oriundos de contribuições parafiscais a associações de funcionários dessas entidades, o que não encontraria amparo legal ou regulamentar e afrontaria os princípios constitucionais da moralidade, da isonomia e da impessoalidade (peça 2) .
3.	O presente processo trata especificamente da prática dessas supostas irregularidades por parte do Serviço Nacional de Aprendizagem Comercial - Administração Regional no Estado do Maranhão (Senac/MA) .
HISTÓRICO
4.	A inicial da representação tratada no TC Processo 033.403/2018-0 detalhou as transferências supostamente irregulares efetuadas pelo Senac/MA, nos seguintes termos (peça 2, p. 1) : 
O Serviço Nacional de Aprendizagem Comercial - Administração Regional no Estado do Maranhão (Senac/MA) também tem transferido recursos à associação dos seus funcionários, qual seja, a Associação dos Servidores do Senac no Maranhão - Assenac MA (CNPJ 69.398.873/0001-09) . De fato, na página 30 do Relatório de Gestão do Senac/MA referente ao exercício de 2016 (doc. Anexo [peça 18, p. 107], disponível em: http://www.transparencia.ma.senac.br/files/Relat%C3%B3rio%20de%20Gest%C3%A3o%202016.pdf) , consta a transferência de R$ 29.040,00 à Assenac, efetuada com fundamento no Termo de Cooperação CR 163/2016; e, na página 36 do Relatório de Gestão do Senac/MA, referente ao exercício de 2015, consta a transferência de R$ 26.004,00 à Assenac, efetuada mediante o Termo de Cooperação CR 144/2015 (doc. Anexo [peça 18, p. 36], disponível em: http://www.transparencia.ma.senac.br/files/Relatorio%20de%20Gest%C3%A3o%202015.pdf) .
5.	Ao apreciar aquele processo, este TCU resolveu (peça 1, p. 6-7 e peça 9) : 
	a) conhecer da representação, por atender aos requisitos legais e regimentais de admissibilidade;	
	b) deferir a medida cautelar postulada, por estarem presentes os requisitos previstos no art. 276, caput, do Regimento Interno/TCU, com determinação ao Senar/PR e ao Senac/MA para que cessassem imediatamente, caso ainda não o tivessem feito, "o repasse de recursos às associações dos respectivos empregados por meio dos Termos de Cooperação 21/2014, realizado entre o Senar/PR e a Associação Faep/Senar/PR, e 163/2016, celebrado entre o Senac/MA e a Associação dos Servidores do Senac/MA-Assenac MA".
	c) expedir as seguintes determinações à Secex/SP:
a) promova, nos termos do art. 276, § 3º, do Regimento Interno/TCU, a oitiva do Serviço Nacional de Aprendizagem Rural - Administração Regional no Estado do Paraná (Senar/PR) e do Serviço Nacional de Aprendizagem Comercial - Administração Regional no Estado do Maranhão (Senac/MA) , para, no prazo de 15 dias, manifestarem-se sobre os fatos apontados na representação formulada pelo Ministério Público de Contas da União, especialmente quanto às transferências indicadas no item 14 desta instrução;
b) promova, nos termos do art. 250, inciso V, do Regimento Interno/TCU, a oitiva das associações beneficiadas, no caso, a Associação Faep/Senar-PR - Affase (CNPJ 79.479.523/0001-12) e a Associação dos Servidores do Senac no Maranhão - Assenac MA (CNPJ 69.398.873/0001-09) , para, no prazo de 15 dias, querendo, manifestar-se sobre os fatos apontados na representação formulada pelo Ministério Público de Contas da União, especialmente quanto às transferências indicadas no item 14 desta instrução, alertando-as quanto à possibilidade de o Tribunal vir a instaurar procedimento especial de tomada de contas para devolução dos valores transferidos;
c) promova a autuação de dois apartados de representação, por cópia dos presentes autos, com fulcro no art. 237, inciso VI, do RI/TCU c/c o art. 43 da Resolução TCU 259/2014, os quais deverão ser encaminhados às Secretarias de Controle Externo do Paraná e do Maranhão para continuidade da instrução, tendo em vista que as entidades acima citadas pertencem à clientela dessas unidades;
d) realize diligência, com fundamento no art. 157 do RI/TCU, às entidades abaixo indicadas [v. relação associada à peça 1, item 18, letra "d"] , para que, no prazo de 15 dias, informem a este Tribunal a realização de transferência de recursos a associações de empregados ou entidades congêneres nos exercícios de 2015, 2016, 2017 e 2018, e, em caso positivo, apresentem os instrumentos que motivaram tais repasses:
 (...) 
	d) determinar à Segecex que encaminhasse:
cópia da presente representação às unidades técnicas situadas nos estados, à Secex Desenvolvimento e à Secex Previdência, instruindo-as a adotar medidas em relação às entidades de sua clientela para identificar a ocorrência de transferências de recursos a associações de empregados ou entidades congêneres nos exercícios de 2015, 2016, 2017 e 2018, adotando, caso identificadas irregularidades, as providências necessárias à restituição dos valores indevidamente repassados aos cofres das entidades lesadas.
6.	Em atendimento ao determinado, a antiga Secex/SP expediu as comunicações processuais relativas às oitivas do Senac/MA (Ofício 2460/2018-TCU/SECEX-SP, de 26/9/2019 - peça 12) e da Assenac/MA (Ofício 2473/2018-TCU/SECEX-SP, de 27/9/2019 - peça 13) .  Por sua vez, a então Secex/MA, por meio de mensagem eletrônica, comunicou o Senac/MA sobre a medida cautelar determinada (peças 14 a 16) .
7.	Após pedido de prorrogação de prazo pelo Senac/MA e Assenac/MA (peça 17) , essas instituições encaminharam manifestações conjuntas (peças 23 e 24) , por meio de procurador comum, regularmente constituído (peças 19, 20 e 25) . Também, juntaram atas de eleição e posse de seus respectivos dirigentes (peças 21 e 22) .
8.	Na sequência, a Secex/MA sintetizou os argumentos apresentados pelas entidades e, verificando a ausência de documentos mencionados nas manifestações, entendeu pertinente, antes de examinar o mérito das alegações apresentadas, conferir nova oportunidade para que aquelas instituições coligissem aos autos os elementos faltantes (peça 26) . Assim, o auditor opinou pela realização de diligência, proposta que contou com a anuência das instâncias superiores da unidade técnica (peças 27 e 28) e do relator (peça 29) . 
9.	Em cumprimento ao despacho ministerial, expediram-se os Ofícios 148 e 149/2019-TCU/Sec-MA, datados de 15/2/2019, dirigidos ao representante comum do Senac/MA e da Associação dos Servidores do Senac no Maranhão. 
10.	Em resposta à diligência, as entidades apresentaram, tempestivamente, os seguintes documentos (peças 30-42) : a) Deliberação Senac CR/MA 144/2015; b) Deliberação Senac CR/MA 163/2015; c) Resolução Senac 209/2018; d) Estatuto da Associação; e) Ata da 431ª Reunião Ordinária do Senac, de 10/5/1993; f) demonstrações financeiras da Assenac relativas aos exercícios de 2015/2016; g) Regulamento do Senac (peça 40) ; e h) demonstrativo da participação do auxílio concedido à Assenac em relação às receitas totais do Senac/MA.  
11.	Posteriormente, o Senac/MA, em complemento à resposta, acostou aos autos os comprovantes de transferência à Assenac relativos aos exercícios de 2015 a 2018 e informou inexistir qualquer termo de convênio que suportasse tais repasses, que ocorreram por força das deliberações do Conselho Regional do Senac/MA 144/2015, 163/2016, 179/2017 e 195/2018 (peça 46) .
12.	Assim, saneado o processo, passa-se ao exame das manifestações apresentadas. De destacar que, embora apresentadas em peças distintas (peças 23 e 24) , as justificativas possuem o mesmo conteúdo, assim adotar-se-á como referência a peça 24. 
EXAME TÉCNICO
Manifestação do Senac/MA e da Assenac/MA
13.	As entidades principiam suas manifestações discorrendo acerca da sua natureza jurídica (peça 24, p. 2-7) . No que respeita ao Senac/MA, argumentou-se ser "pessoa jurídica de direito privado, sem fins econômicos, que tem como objeto finalístico a educação profissional, vinculado ao Sistema Sindical, com atuação em todo o âmbito do território nacional", não integrante da Administração Pública, sujeita apenas ao controle finalístico exercido pelo Tribunal de Contas da União. Em relação à Assenac/MA, arguiu-se que se trata de uma associação, pessoa jurídica de direito privado, tendo o objetivo de "congregar o corpo de servidores e seus familiares e, ainda, estreitar os laços de amizade, por meio de atividades culturais, sociais, recreativas, educativas e desportivas, além da assistência social", conforme previsto no art.  2º do seu estatuto (peça 36) , sendo disciplinada pelo Código Civil Brasileiro. 
14.	Além destas argumentações, alegaram, sinteticamente: 
	Senac/MA: 
	a) o produto das contribuições compulsórias, ao ingressar nos cofres das entidades que compõem o Sistema S, perde o caráter de recurso público, como decidiu o STF (ACO 1953 AgR/ES, de 19/2/2014) ; e 
	b) o aludido controle finalístico exercido pelo TCU não pode ter "qualquer caráter invasivo, ainda mais quando se tem expressa previsibilidade e quando, também, não se tem risco de grave lesão ao erário". Por isso, é permitido a essas entidades "fazer tudo aquilo que não seja vedado em lei".
	Assenac	/MA
	a) para cumprimento dos seus objetivos estatutários, conta com a contribuição dos associados. Como esta fonte de receita é insuficiente para o desempenho de suas atividades, solicita, no início de cada exercício, auxílio financeiro ao Senac/MA, que é ou não autorizado, conforme a boa utilização dos recursos; 
	b) as decisões do Conselho Regional em 2015 e 2016 foram favoráveis à concessão de auxílio, sendo exigida a prestação de contas mensal, conforme art. 3º das Deliberações - CR/MA 144/2015 e 163/2016 (peças 33 e 34, respectivamente) ; 
	c) suas receitas próprias não bastam para suprir as despesas operacionais e administrativas, conforme atestam os demonstrativos financeiros às peças 38 e 39. Sem o aporte financeiro do Senac/MA, a Assenac/MA não conseguiria manter suas atividades; 
	d) embora o Senac/MA não seja vinculado à Administração Pública, o art. 230 da Lei 8.112/1990, que, a seu viso, autoriza tal prática, poderia ser aplicado ao caso.  
Análise
15.	De fato, assiste razão aos manifestantes quando afirmam que as entidades do sistema "S" são instituições privadas, não integrantes da administração pública, com característica paraestatal e criadas para atuar ao lado do Estado na consecução de interesses sociais relevantes. Este é também o entendimento do TCU. Neste sentido, cito as seguintes decisões: 
	Acórdão 2145/2019-TCU-Plenário, min. Bruno Dantas:
Os serviços sociais autônomos são considerados pela doutrina e pela jurisprudência das Cortes Superiores como paraestatais ou entidades de colaboração com o Estado (STF: ACO 1953 AgR e STJ: AgRg no RMS 48061, CC 95723, REsp 725927) , sendo-lhes conferidas diversas particularidades que os aproximam da seara pública. 
Acórdão 1669/2019-TCU-Plenário, min. Substituto Augusto Sherman:
Atualmente, as entidades do Sistema S são classificadas como entes paraestatais não integrantes da Administração Pública, mas que prestam serviços considerados de interesse público. São entidade de direito privado, que administram recursos parafiscais (de origem tributária) , estando, assim, sob a jurisdição do Tribunal de Contas da União (art. 70, parágrafo único, da CF/88 e o art. 5º, inc. V, da Lei 8.443/92) 
16.	Contudo, o fato de ser uma entidade privada em colaboração com o Estado não afasta sua subsunção ao controle do TCU, haja vista a natureza jurídica parafiscal de sua arrecadação, o que atrai a atuação dos órgãos de controle públicos. Ainda que o Senac/MA possa ser compreendido como particular em colaboração com o Estado, a partir do momento em que gerencia recursos públicos, ou parafiscais, deve prestar contas de sua utilização.
17.	A jurisprudência mais recente desta Casa consolidou-se no sentido de que estas entidades se sujeitam ao controle do TCU, pois administram recursos públicos de natureza tributária, advindos de contribuições parafiscais e destinados ao atendimento do interesse público. Não se exige das entidades a observância integral das disposições aplicáveis à Administração Pública, tais como a licitações, contratos e convênios, mas o respeito às regras e aos princípios gerais que envolvem tais institutos. Nesse sentido, cito os Acórdão 7596/2016-TCU-Primeira Câmara, min. substituto Weder de Oliveira; 2079/2015-Plenário, min. substituto Marcos Bemquerer; 2660/2014-Plenário, min. José Mucio Monteiro; 2165/2014-Plenário, min. Substituto Augusto Sherman, dentre outros. Por elucidativo, transcrevo trecho do voto condutor do Acórdão 2079/2015-TCU-Plenário:
6. Preliminarmente, cabe ressaltar que os Serviços Sociais Autônomos administram recursos públicos de natureza tributária advindos de contribuições parafiscais, destinados à persecução de fins de interesse público. Em decorrência da natureza pública desses recursos, estão as entidades integrantes do denominado "Sistema S" submetidas ao controle externo exercido pelo Tribunal de Contas da União, nos termos do art. 5º, inciso V, da Lei n. 8.443/1992, e a elas se aplicam os princípios que regem a Administração Pública, nominados na cabeça do art. 37 da Constituição Federal.
18.	A presente representação insere-se neste contexto, ou seja, refere-se ao exercício do controle externo em ato de gestão de recursos públicos geridos pelo Senac/MA. Portanto, não se trata de ato invasivo, como alegam os manifestantes, ao contrário, busca-se, no presente feito, verificar a conformidade dos auxílios financeiros concedidos às finalidades institucionais do Senac/MA.    
19.	Assim, na peça inicial da representação, o MPTCU asseverou que, no âmbito da Administração Pública Federal, a transferência de recursos públicos para associação de servidores/empregados é expressamente vedada pelo art. 1º do Decreto 99.509/1990, pelo art. 38, VII, da Portaria Interministerial MP/MF/CGU 424/2016, e pelas Leis de Diretrizes Orçamentárias (ex: art. 18, VII, da Lei 13.408/2016 e art. 17, VI, da Lei 13.473/2017) . 
20.	Destacou o Parquet que as entidades do Sistema "S", por não fazerem parte da Administração Pública Federal, não se submetem estritamente às referidas normas, mas, por gerirem recursos públicos, de natureza tributária, devem obediência aos princípios constitucionais da isonomia, da impessoalidade, da moralidade, da publicidade, da legitimidade, da economicidade e da eficiência. 
21.	Argumentou que a legislação federal que veda o repasse de recursos públicos para associações de servidores/empregados se relaciona estreitamente com os princípios da moralidade, da isonomia e da impessoalidade, eis que busca evitar o favorecimento a entidades privadas que congregam apenas uma parcela dos funcionários de determinado órgão/entidade, inibindo, assim, que recursos arrecadados compulsoriamente de toda a sociedade brasileira beneficiem, de forma exclusiva, um grupo específico de trabalhadores, em detrimento dos outros.
22.	Concluiu que o repasse de recursos públicos para entidades privadas que tenham por objetivo primordial agir em benefício de seus próprios associados viola claramente os princípios da moralidade, da isonomia e da impessoalidade.
23.	A presente situação ajusta-se ao descrito pelo MPTCU, senão vejamos. 
24.	Dispõe o art. 1º do Decreto-Lei 61.843/1967, que aprovou o Regulamento Interno do Senac, que os objetivos dessa entidade são os seguintes:
a) realizar, em escolas ou centros instalados e mantidos pela Instituição, ou sob forma de cooperação, a aprendizagem comercial a que estão obrigadas as emprêsas de categorias econômicas sob a sua jurisdição, nos têrmos do dispositivo constitucional e da legislação ordinária; 
b) orientar, na execução da aprendizagem metódica, as emprêsas às quais a lei concede essa prerrogativa;
c) organizar e manter cursos práticos ou de qualificação para o comerciário adulto;
d) promover a divulgação de novos métodos e técnicas de comercialização, assistindo, por êsse meio, aos empregadores na elaboração e execução de programas de treinamento de pessoal dos diversos níveis de qualificação;
e) assistir, na medida de suas disponibilidades, técnicas e financeiras, às emprêsas comerciais, no recrutamento, seleção e enquadramento de seu pessoal;
f) colaborar na obra de difusão e aperfeiçoamento do ensino comercial de formação e do ensino superior imediata que com êle se relacionar diretamente.
25.	Por sua vez, o art. 2º do Estatuto da Assenac estabelece os seguintes objetivos (peça 36) : 
Art. 2º - A ASSENAC tem por objetivo:
a) congregar o corpo de servidores e seus familiares, com o objetivo de estreitar os laços de amizade, por meio de atividades culturais, sociais, recreativas, educativas e desportivas; 
b) prestar aos seus associados, em caráter suplementar, e dentro dos limites estatutários e regulamentares, assistência social, financeira e funcional; 
26.	Do cotejo entre os dois dispositivos, verifica-se que as atividades desenvolvidas pela Associação em nada contribuem para o alcance dos objetivos do Senac/MA. Ainda que não haja vedação legal expressa à transferência de recursos do Senac para associações de servidores, repasses destinados ao lazer ou para o custeio de eventos sociais, não estão em consonância com os objetivos do Senac/MA.
27.	O argumento de que o art. 230 da Lei 8.112/1990 concede autorização à Administração Pública para realizar transferências a associações de servidores não deve prosperar. Segundo os manifestantes, o mencionado dispositivo, embora não seja aplicável ao Senac, por não integrar a Administração Pública Federal, autoriza repasses a associações de servidores, como no caso em apreço. 
28.	De plano, há que se destacar não ser prática na Administração Pública Federal a transferência de recursos públicos para associações de servidores, mesmo porque se trata de procedimento expressamente vedado pelo art. 1º do Decreto 99.509/1990, pelo art. 38, VII, da Portaria Interministerial MP/MF/CGU 424/2016 e pelas Leis de Diretrizes Orçamentárias anuais.  
29.	O dispositivo invocado pelos manifestantes disciplina a assistência à saúde do servidor público federal nos seguintes termos:
Art. 230. A assistência à saúde do servidor, ativo ou inativo, e de sua família compreende assistência médica, hospitalar, odontológica, psicológica e farmacêutica, terá como diretriz básica o implemento de ações preventivas voltadas para a promoção da saúde e será prestada pelo Sistema Único de Saúde - SUS, diretamente pelo órgão ou entidade ao qual estiver vinculado o servidor, ou mediante convênio ou contrato, ou ainda na forma de auxílio, mediante ressarcimento parcial do valor despendido pelo servidor, ativo ou inativo, e seus dependentes ou pensionistas com planos ou seguros privados de assistência à saúde, na forma estabelecida em regulamento  
30.	Da leitura, constata-se que a assistência à saúde do servidor público federal pode ser prestada pelo SUS, diretamente pelo órgão/ente público, mediante contrato ou convênio, ou mediante auxílio para o ressarcimento parcial de despesas do servidor com planos ou seguros privados de assistência à saúde. No caso de contrato, deve haver prévia licitação, e, no caso de convênio, deve ser celebrado com entidade de autogestão patrocinada pelo ente público. Não há qualquer menção à transferência de recursos públicos a associações de servidores.
31.	 Portanto, rejeitam-se os argumentos dos manifestantes. 
32.	A mitigar a impropriedade, deve-se considerar a baixa materialidade da ocorrência que, conforme informações prestadas (peça 46) , perfazem o montante originário de R$ 114.261,00, representando 0,0655% das despesas executadas do Senac/MA no período de 2015 a 2018, conforme quadro abaixo: 
	Exercício
	Valor Repassado (R$) 
	Despesa Executada do Senac/MA (R$) *
	 (%) 

	2015
	26.004,00
	44.256.320,84
	0,05875

	2016
	29.040,00
	42.162.211,60
	0,0689

	2017
	36.372,00
	43.631.723,67
	0,0833

	2018
	22.845,00
	44.512.139,18
	0,0513

	Total
	114.261,00
	174.562.395,29
	0,0655

* Dados obtidos no portal do Senac (https://transparencia.senac.br) 
33.	Ademais, cumpre relatar que este TCU, ao apreciar situação semelhante, acolheu recurso interposto pelos responsáveis, reformando, em consequência, a decisão originária (Acórdão 3895/2014-TCU-Segunda Câmara, min. substituto Marcos Bemquerer) , que julgou irregulares as contas dos recorrentes, por, entre outras impropriedades, transferirem recursos para associação de funcionários, criada para implementar ações assistenciais, culturais e recreativas dos colaboradores da entidade. 
34.	No citado processo (Prestação de Contas do Serviço Nacional de Aprendizagem Industrial - Departamento Regional do Rio Grande do Sul (Senai/RS) , referente ao exercício de 2011) , constataram-se, entre outras ocorrências, pagamentos realizados para custeio da Associação Gaúcha dos Servidores do Senai/RS (Agase) , no valor de R$ 485.601,58, sendo relatados, ainda, outros desembolsos para a referida associação desde 2002, em desacordo com as atividades institucionais da entidade, previstas no Regimento do Serviço Nacional de Aprendizagem Industrial - Decreto 494/1962, art. 1º. 
35.	No voto condutor, o relator impugnou a mencionada despesa por entender que ela não estava em consonância com as finalidades institucionais da entidade. Ao final, as contas dos responsáveis pela ocorrência foram julgadas irregulares, sendo-lhes aplicada a multa prevista no art. 58, inciso I, da Lei 8.443/1992. 
36.	Irresignados, os apenados interpuseram recurso de reconsideração, que restou provido (Acórdão 547/2018-TCU-Segunda Câmara, ministro Aroldo Cedraz) . 	Do Voto condutor, destaco os seguintes excertos, que guardam relação com a matéria tratada nestes autos: 
14. Defendeu o secretário que, em verdade, o Acórdão 5706/2013-TCU-Primeira Câmara aproveita aos recorrentes, vez que fundado em tese jurídica que reconhece a natureza parassindical, a autonomia gerencial e a feição privada do Sistema S. Especificamente quanto aos repasses à Agase, compreendeu não ser razoável apenar gestores que tão somente deram continuidade a prática que durava cerca de dez anos e que jamais foi impugnada pelo TCU. Além disso, considerou que referidos repasses, com a finalidade de promover o bem-estar social dos empregados, inserem-se na política de gestão de pessoal da entidade, amparada em sua autonomia gerencial. Assim, dada a estabilidade das contribuições e a possibilidade de interpretação por sua regularidade, concluiu que a falha, se existente, pode ser escusada.
 (...) 
16. O representante do Parquet especializado, Procurador Marinus Eduardo De Vries Marsico, aquiesceu ao encaminhamento proposto pelo Secretário de Recursos, a despeito de divergir parcialmente dos fundamentos apresentados.
17. Quanto aos repasses à Agase, considerando a baixa materialidade dos repasses quando confrontados com as despesas do Senai-RS no exercício em questão, a suspensão dessas transferências, a tentativa de reaver valores e o contexto no qual tal prática não vinha sendo questionada, concluiu o ilustre procurador que a medida mais ajustada seria orientar a entidade para evitar esse tipo de descentralização financeira e acompanhar a implementação da solução nas contas futuras.
 (...) 
20. Com as devidas vênias às posições contrárias, alinho-me ao posicionamento do dirigente da Secretaria de Recursos, que adoto como minhas próprias razões de decidir.
21. Como já relatado, as irregularidades identificadas no exame desta prestação de contas, que motivaram o julgamento pela irregularidade das contas e pela aplicação de multa aos recorrentes, referem-se a repasses realizados à Agase e à locação de imóvel a sindicatos patronais, ambas situações que não guardariam relação com as finalidades institucionais do Senai.
22. Nesse ponto, cabe rememorar posição que externei no Voto condutor do Acórdão 3554/2014-TCU-Plenário, em que esta Corte examinou a possibilidade de aplicação da Lei 10.101/2000 aos Sistema S, conforme excerto abaixo transcrito:
23. Em linha com o pensamento que há muito tenho defendido na fiscalização de entidades do Sistema S, não vislumbro ilegalidade ou desvio de finalidade no repasse de recursos do Senai-RS à Agase, mormente por não haver vedação legal à prática e por esta se mostrar consentânea com a natureza privada e parassindical e com a autonomia de que goza a entidade para definir sua política de gestão de pessoas.
 (...) 
Ante o exposto, procedem em parte as alegações dos recorrentes, razão pela qual VOTO porque este Tribunal adote a minuta de Acórdão que trago à apreciação deste Colegiado.
37.	Verifica-se, assim, que, na situação acima narrada, o relator não vislumbrou qualquer ilegalidade nem considerou desvio de finalidade o repasse de recursos do Senai/RS à Agase, o que, entre outras razões, motivou a reforma do julgado, de modo que as contas dos responsáveis foram consideradas regulares com ressalva e, por conseguinte, suprimida a multa aplicada. 
38.	Destaco que, em outro processo de contas (TC Processo 010.300/2005-1) , relativo ao  Serviço Nacional de Aprendizagem Industrial - Departamento Regional de Goiás - Senai/GO, exercício de 2004, verificou-se a transferência de recursos à Associação dos Empregados do Senai/GO e, mesmo considerando irregular o procedimento, o relator, tendo em vista a cessação dos repasses, houve por bem julgar regulares com ressalva as contas dos responsáveis e expedir medidas corretivas à Entidade para evitar a repetição da impropriedade (Acórdão 9/2007-TCU-Primeira Câmara, min. substituto Marcos Bemquerer) . 
39.	Pelos motivos explanados nos itens 18-26, considero, à semelhança do Acórdão 9/2007-TCU-Primeira Câmara, haver irregularidade na transferência de recursos financeiros do Senac/MA para a Assenac, eis que não guardam conformidade com os objetivos institucionais do Senac/MA. Contudo, considerando a baixa materialidade dos recursos repassados em relação às despesas executadas e considerando as decisões acima mencionadas, opina-se que se determine ao Senac/MA que se abstenha de efetuar repasses a associações de funcionários, por não se conformar com seus objetivos institucionais. 
40.	Por fim, cumpre recordar que consta, na peça inicial (peça 2) , pedido do MPTCU, que, a nosso ver, pode ser deferido, de oficiar no processo após a instrução de mérito.
CONCLUSÃO
41.	Como visto na seção precedente, as manifestações do Senac/MA e da Assenac/MA não foram suficientes para afastar a impropriedade narrada na representação, qual seja, a transferência de recursos financeiros daquela Entidade para esta, em desacordo com os objetivos institucionais daquela instituição.  
42.	Malgrado se considere irregular o procedimento, opina-se, considerando a baixa materialidade dos recursos repassados (item 32) e considerando o decidido nos Acórdão 547/2018-TCU-Segunda Câmara, min. Aroldo Cedraz, e 9/2007-TCU-1ª Câmara, min. substituto Marcos Bemquerer (itens 33-38) , que se determine ao Senac/MA abster-se de realizar repasses financeiros a associações de funcionários, porquanto tais despesas não se conformam com seus objetivos institucionais, ratificando, assim, a cautelar concedida. 
PROPOSTA DE ENCAMINHAMENTO
43.	Ante todo o exposto, submetem-se os autos à consideração superior, propondo:
	a) conhecer da presente representação, satisfeitos os requisitos de admissibilidade previstos nos arts. 235 e 237, inciso I, do Regimento Interno deste Tribunal c/c o art. 84 da Lei 8.443/1992 e no art. 103, § 1º, da Resolução-TCU 259/2014, para, no mérito, considerá-la procedente; 
	b) determinar ao Serviço Nacional de Aprendizagem Comercial - Administração Regional no Estado do Maranhão (Senac/MA) que se abstenha de transferir recursos financeiros a qualquer título a associações de funcionários, porque viola os princípios constitucionais da moralidade, da impessoalidade e da isonomia, e não está de acordo com as finalidades institucionais dos serviços sociais autônomos; 
	c) dispensar o monitoramento da determinação acima expedida, cujo cumprimento deverá ser verificado no âmbito de outros eventuais processos, nos quais for identificada falha idêntica à tratada nestes autos;
	d) dar ciência do acórdão que vier a ser proferido, assim como do relatório e do voto que o fundamentarem, ao representante, ao Serviço Nacional de Aprendizagem Comercial - Administração Regional no Estado do Maranhão (Senac/MA) e à Associação dos Servidores do Senac no Maranhão (Assenac MA) ; e 
	e) arquivar o presente processo."
2.	O Ministério Público junto a esta Corte de Contas anuiu à proposta da unidade técnica, em percuciente manifestação na qual se concluiu o seguinte:
" (...) 
	Ante o exposto, notadamente em face da baixa materialidade dos recursos financeiros envolvidos nos repasses à Assenac/MA (v.g., 2015: R$ 26.004,00, 2016: R$ 29.040,00) , o que não recomenda a oitiva em audiência dos responsáveis, haja vista os princípios da economia processual e da racionalização administrativa, bem como o fato de os repasses terem se iniciado ainda em 1993 (peça 37, pp. 3/4) , o Ministério Público de Contas, em atenção à oitiva propiciada por Vossa Excelência (peça 50) , acompanha, na íntegra, a proposição da SecexTrabalho (peças 48 e 49) ."
	É o Relatório.

8.1. Salomão Amado Boumann (6425/OAB-MA), representando Administração Regional do Senac no Estado do Maranhão e Associação dos Servidores do Senac no Maranhão.

Procurador Júlio Marcelo de Oliveira.

REPRESENTAÇÃO. SISTEMA "S". OS RECURSOS EVENTUALMENTE REPASSADOS POR ENTIDADES DO SISTEMA "S" A ASSOCIAÇÕES FORMADAS PELOS RESPECTIVOS EMPREGADOS E SEUS FAMILIARES NÃO ESTÃO IMUNES AO CONTROLE FINALÍSTICO A CARGO DO TRIBUNAL DE CONTAS. OS REPASSES DESTINADOS PARA O LAZER OU PARA O CUSTEIO DE EVENTOS SOCIAIS DOS TRABALHADORES E SEUS FAMILIARES NÃO ESTÃO EM CONSONÂNCIA COM AS FINALIDADES INSTITUCIONAIS DOS REFERIDOS SERVIÇOS SOCIAIS AUTÔNOMOS. PROCEDÊNCIA PARCIAL DA REPRESENTAÇÃO. EXPEDIÇÃO DE DETERMINAÇÃO E CIÊNCIA AO ÓRGÃO JURISDICIONADO.

REPRESENTAÇÃO (REPR)

Secretaria de Controle Externo do Trabalho e Entidades Paraestatais (SecexTrab).

O cerne da questão jurídica objeto da presente representação já foi debatido pelo Plenário deste Tribunal por ocasião do julgamento do TC-Processo 036.574/2018-0, da minha relatoria, conforme se extrai do seguinte trecho do Acórdão 431/2020, proferido à unanimidade:
" (...) 
25.	Há, no entanto, outra questão jurídica relevante trazida aos autos pelo parquet de contas e que merece ser examinada por este Plenário, qual seja, a da possibilidade jurídica de as entidades componentes do Sistema "S" efetuarem repasses para as respectivas associações de funcionários.
26.	O órgão ministerial, de maneira abstrata e apriorística, defende que o repasse de recursos públicos para entidades privadas que tenham por objetivo primordial agir em benefício de seus próprios associados viola os princípios da moralidade, da isonomia, da impessoalidade e da liberdade de associação.
27.	Ressalta que a legislação federal que veda o repasse de recursos públicos para associações de servidores/empregados no âmbito da administração pública se relaciona estreitamente com os princípios da moralidade, da isonomia e da impessoalidade, na medida em que busca evitar o favorecimento a entidades privadas que congregam apenas uma parcela dos funcionários de determinado órgão/entidade, inibindo, assim, que recursos arrecadados compulsoriamente de toda a sociedade brasileira beneficiem, de forma exclusiva, um grupo específico de trabalhadores, em detrimento dos outros, que livremente optaram por não se associar.
28.	Daí o pedido de procedência da presente representação, "com a expedição de ciência às unidades nacionais e regionais do Sistema "S" de que a transferência de recursos, a qualquer título, para associação de empregados viola os princípios constitucionais da moralidade, da impessoalidade e da isonomia, e não está de acordo com as finalidades institucionais dos serviços sociais autônomos.
29.	Marçal Justen Filho, ao dispor sobre o princípio da legalidade e a atividade administrativa, ensina que:
	"No relacionamento entre os particulares, prevalece a regra de que tudo aquilo que não for obrigatório nem proibido por lei é juridicamente autorizado. No tocante à atividade administrativa, reconhece-se que tudo aquilo que não for autorizado por lei é juridicamente proibido.
	O princípio da liberdade, que norteia a vida privada, conduz à afirmação de que tudo o que não estiver disciplinado pelo direito está abrangido na esfera de autonomia. Portanto, a ausência de disciplina jurídica é interpretada como liberação para o exercício das escolhas subjetivas. Isso se traduz no postulado de que tudo o que não for proibido nem obrigatório por meio de lei será reputado como permitido.
	Já o exercício de competências estatais e de poderes excepcionais não se funda em alguma qualidade inerente ao Estado ou a algum atributo do governante. Toda a organização estatal, a atividade administrativa em sua integralidade, a instituição de funções administrativas são produzidas pelo direito. Logo, a ausência de disciplina jurídica tem de ser interpretada como inexistência de poder jurídico. Daí se afrimar que, nas relações de direito público, tudo o que não for autorizado por meio de lei será reputado como proibido." (in Curso de Direito Administrativo, ed. Revista dos Tribunais, 11ª ed., p. 213 - grifos acrescidos) .
30.	Como bem lembrou o Ministério Público de Contas em sua manifestação, no âmbito da administração pública federal, a transferência de recursos públicos para associação de servidores/empregados é expressamente vedada pelo art. 1º do Decreto 99.509/1990, pelo art. 38, inciso VII, da Portaria Interministerial MP/MF/CGU 424/2016, e pelas Leis de Diretrizes Orçamentárias (v.g. art. 18, VII, da Lei 13.408/2016 e art. 17, VI, da Lei 13.473/2017) .
31.	Veja-se, por todos, o teor do art. 1º do Decreto 99.509/1990:
"Art. 1º. Fica vedado aos órgãos e entidades da Administração Pública Federal direta, autárquica e fundacional, bem assim às empresas públicas, sociedades de economia mista e demais entidades controladas, direta ou indiretamente, pela União, efetuar, em favor de clubes ou outras sociedades civis, de caráter social ou esportivo, inclusive os que congreguem os respectivos servidores ou empregados e seus familiares:
I - contribuições pecuniárias, a qualquer título;
II - despesas de construção, reforma ou manutenção de suas dependências e instalações; e
III - cessão, a título gratuito, de bens móveis e imóveis.
§ 1º. Excetuam-se da proibição de que trata este artigo:
a) as despesas, na forma da lei, com a manutenção de creches e escolas para atendimento pré-escolar; e
b) as contribuições para entidades fechadas de previdência privada, desde que regularmente constituídas e em funcionamento até 10 de julho de 1989, observados os limites estabelecidos na legislação pertinente e, especialmente, o disposto na Lei nº 8.020, de 12 de abril de 1990.
c) a cessão gratuita, ou em condições especiais, de imóveis de União destinados a projetos de aproveitamento econômico de interesse nacional que mereçam tal favor.  (Alínea incluída pelo Dec. nº 1.315, de 23.11.1994) 
§ 2º. No caso de bens móveis e imóveis cedidos anteriormente à data de publicação deste decreto, caberá à entidade cessionária, à sua conta, mantê-los e conservá-los, bem assim realizar ou concluir as obras ou reparos que se façam necessários." (grifos acrescidos) .
32.	Não há, contudo, no âmbito do Sistema "S", vedação legal equivalente. E como restou decidido pelo Supremo Tribunal Federal, "os serviços sociais autônomos integrantes do denominado Sistema "S", vinculados a entidades patronais de grau superior e patrocinados basicamente por recursos recolhidos do próprio setor produtivo beneficiado, ostentam natureza de pessoa jurídica de direito privado e não integram a Administração Pública, embora colaborem com ela na execução de atividades de relevante significado social. Tanto a Constituição Federal de 1988, como a correspondente legislação de regência (como a Lei 8.706/93, que criou o Serviço Social do Trabalho - SEST) asseguram autonomia administrativa a essas entidades, sujeitas, formalmente, apenas ao controle finalístico, pelo Tribunal de Contas, da aplicação dos recursos recebidos (...) " (RE nº 789.874/DF, Relator Ministro Teori Zavascki, in DJe 19/11/2014 - grifou-se) .
33.	Do referido decisum, pode-se extrair as suas caraterísticas gerais básicas, conforme voto proferido pelo Ministro Teori Zavascki, relator do feito:
"As características gerais básicas desses entes autônomos podem ser assim enunciadas: (a) dedicam-se a atividades privadas de interesse coletivo cuja execução não é atribuída de maneira privativa ao Estado; (b) atuam em regime de mera colaboração com o poder público; (c) possuem patrimônio e receita próprios, constituídos, majoritariamente, pelo produto das contribuições compulsórias que a própria lei de criação institui em seu favor; e (d) possuem a prerrogativa de autogerir seus recursos, inclusive no que se refere à elaboração de seus orçamentos, ao estabelecimento de prioridades e à definição de seus quadros de cargos e salários, segundo orientação política própria." (grifos acrescidos) .
34.	Entendo, assim, que a natureza jurídica de direito privado dos serviços sociais autônomos e a ausência de vedação legal expressa conduzem ao entendimento de que o repasse de recursos dessas entidades em favor de sociedades civis que congreguem os respectivos funcionários ou empregados e seus familiares é legítimo e encontra-se abrangido dentro da sua esfera de autonomia, não havendo como se afirmar, de forma abstrata e apriorística, como quer o parquet de contas, que "toda transferência de recursos, a qualquer título, para associação de empregados viola os princípios constitucionais da moralidade, da impessoalidade e da isonomia, e não está de acordo com as finalidades institucionais dos serviços sociais autônomos".
35.	Confira-se, a propósito, o seguinte trecho do voto proferido pelo Ministro Aroldo Cedraz no Acórdão 547/2018-TCU-Segunda Câmara:
"23.	Em linha com o pensamento que há muito tenho defendido na fiscalização de entidades do Sistema S, não vislumbro ilegalidade ou desvio de finalidade no repasse de recursos do Senai-RS à Agase, mormente por não haver vedação legal à prática e por esta se mostrar consentânea com a natureza privada e parassindical e com a autonomia de que goza a entidade para definir sua política de gestão de pessoas."
36.	Não se quer dizer com isso que os recursos eventualmente repassados por entidades do Sistema "S" a essas associações estejam imunes ao controle finalístico a cargo deste Tribunal de Contas. O recebimento desses recursos, inegavelmente, acarretará ônus às pessoas jurídicas beneficiadas, entre os quais: i) a aplicação desses recursos nas finalidades institucionais dos serviços sociais autônomos, valendo lembrar que a lei que os instituiu admite que parte deles possam ser utilizados na remuneração dos seus empregados; ii) o dever de prestar contas ao repassador; e iii) a aplicação do regulamento de licitações e contratos da entidade repassadora nas suas contratações.
 (...) 
39.	Enfim, em se tratando de Sistema "S", entendo que não cabe ao Tribunal estabelecer direta ou indiretamente normas de conduta, dada a autonomia de que gozam as referidas entidades, mas exercer o controle finalístico que lhe compete em cada caso concreto que vier a ser submetido ao seu exame"  (grifos originais) .
2.	Afastada, portanto, a tese suscitada pelo representante no sentido da impossibilidade jurídica de as entidades componentes do Sistema "S" efetuarem repasses para as respectivas associações de funcionários, deve-se atentar para o fato de que, tendo em vista a origem tributária dos recursos por elas arrecadados, tem-se que todas as despesas por elas realizadas, inclusive as de custeio com o seu próprio pessoal, devem estar estritamente relacionadas com os objetivos e as finalidades previstas nas leis específicas que as criaram, além de deverem necessária observância ao núcleo essencial dos princípios da administração pública e à prática de mercado no que diz respeito à natureza das vantagens instituídas e aos valores eventualmente pagos.
3.	Posto isso, no tocante à finalidade e aos seus objetivos, extrai-se do Decreto-Lei 8.621/1946, que dispõe sobre a criação do Serviço Nacional de Aprendizagem Comercial - Senac, e do seu respectivo regulamento, o seguinte:
Decreto-Lei 8.621/1946
"Art. 1º - Fica atribuído à Confederação Nacional do Comércio o encargo de organizar e administrar, no território nacional, escolas de aprendizagem comercial.
Parágrafo único - As escolas de aprendizagem comercial manterão também cursos de continuação ou práticos e de especialização para os empregados adultos do comércio, não sujeitos à aprendizagem.
Art. 3º - O Senac deverá também colaborar na obra de difusão e aperfeiçoamento do ensino comercial de formação e do ensino imediato que com ele se relacionar diretamente, para o que promoverá os acordos necessários, especialmente com estabelecimentos de ensino comercial reconhecidos pelo Governo Federal, exigindo sempre, em troca do auxílio financeiro que der, melhoria do aparelhamento escolar e determinado número de matrículas gratuitas para comerciários, seus filhos, ou estudantes a que provadamente faltarem os recursos necessários."
Decreto 61.843/1967
"Art. 1º - O Serviço Nacional de Aprendizagem Comercial (Senac) , organizado e administrado pela Confederação Nacional do Comércio, nos termos do Decreto-lei nº 8.621, de 10 de janeiro de 1946, tem por objetivo:
a) realizar, em escolas ou centros instalados e mantidos pela Instituição, ou sob forma de cooperação, a aprendizagem comercial a que estão obrigadas as empresas de categorias econômicas sob a sua jurisdição, nos termos do dispositivo constitucional e da legislação ordinária;
b) orientar, na execução da aprendizagem metódica, as empresas às quais a lei concede essa prerrogativa;
c) organizar e manter cursos práticos ou de qualificação para o comerciário adulto;
d) promover a divulgação de novos métodos e técnicas de comercialização, assistindo, por esse meio, aos empregadores na elaboração e execução de programas de treinamento de pessoal dos diversos níveis de qualificação;
e) assistir, na medida de suas disponibilidades, técnicas e financeiras, às empresas comerciais, no recrutamento, seleção e enquadramento de seu pessoal;
f) colaborar na obra de difusão e aperfeiçoamento do ensino comercial de formação e do ensino superior imediato que com ele se relacionar diretamente."
4.	O regulamento aprovado por meio do Decreto 61.843/1967, por sua vez, disciplinou a distribuição e a forma de utilização dos recursos (arts. 29 e seguintes) , estabelecendo em seu art. 34 que:
"Art. 34. Nenhum recurso do SENAC, quer na administração nacional, quer nas administrações regionais, será aplicado, seja qual fôr o título, senão em prol das finalidades da instituição, de seus beneficiários, ou de seus servidores, na forma prescrita neste Regulamento.
Parágrafo único. Todos quantos foram incumbidos do desempenho de qualquer missão, no país ou no estrangeiro, em nome ou às expensas da entidade, estão obrigados à prestação de contas e feitura de relatório, dentro do prazo de 60 (sessenta) dias após a ultimação do encargo, sob pena de inabilitação a novos comissionamentos restituição das importâncias recebidas"  (grifos acrescidos) .
5.	Já no que diz respeito ao regime jurídico e a outras disposições relativas ao pessoal, tem-se do regulamento que:
Decreto 61.843/1967
"Art. 21. No Estado, onde existir federação sindical do comércio será constituído um CR, com sede na respectiva capital e jurisdição na base territorial correspondente.
Parágrafo único. Os órgãos regionais, embora sujeitos às diretrizes e normas gerais prescritas pelos órgãos nacionais, bem como à correição e fiscalização inerentes a êstes, são autônomos no que se refere a administração de seus serviços, gestão dos seus recursos regime de trabalho e relações empregatícias.
 (...) 
Art. 42. Os servidores do SENAC estão sujeitos à legislação do trabalho e previdência social, considerando-se o Serviço Nacional de Aprendizagem Comercial, na sua qualidade de entidade de direito privado, como empregador, reconhecida a autonomia das AA.RR., quanto à feitura, composição, padrões salariais e peculiaridades de seus quadros empregatícios, nos têrmos do parágrafo único do art. 21"  (grifos acrescidos) .
6.	De todo o exposto, resulta que, nos termos da lei e do regulamento incidentes na espécie, os recursos arrecadados e/ou destinados ao SENAC/MA serão aplicados, seja qual for o título, senão em prol das finalidades da instituição, de seus beneficiários, ou de seus servidores.
7.	Também de acordo com o regulamento, o pessoal do quadro permanente do SENAC/MA será regido pela Consolidação das Leis do Trabalho e deverá ter seu plano de benefícios previamente definido no Plano de Cargos, Salários e Benefícios de responsabilidade do respectivo ente.
8.	Convém, ademais, rememorar a jurisprudência acima citada acerca do regime jurídico a que se submetem as entidades do Sistema "S", no sentido de que o plano de cargos, salários e benefícios a ser instituído em favor dos seus empregados deve necessária observância ao núcleo essencial dos princípios da administração pública e à prática de mercado no tocante à natureza das vantagens instituídas e aos valores eventualmente pagos.
9.	No caso concreto, a unidade técnica, após a realização de diligências por mim determinadas, constatou que o SENAC/MA repassou à Associação dos Servidores do Senac no Maranhão - Assenac/MA, no período de 2015 a 2018, a quantia de R$ 114.261,00.
10.	Os referidos valores, pelo que consta dos autos, eram transferidos por meio de deliberações tomadas pelo Conselho Regional (não havia um instrumento formal de transferência) e não eram vinculados a uma finalidade específica. Os recursos eram repassados a título de "ajuda financeira" para a referida associação, ou seja, para o seu próprio custeio.
11.	Por sua vez, o art. 2º do Estatuto da Assenac/MA estabelece os seguintes objetivos (peça 36) : 
"Art. 2º - A ASSENAC tem por objetivo:
a) congregar o corpo de servidores e seus familiares, com o objetivo de estreitar os laços de amizade, por meio de atividades culturais, sociais, recreativas, educativas e desportivas; 
b) prestar aos seus associados, em caráter suplementar, e dentro dos limites estatutários e regulamentares, assistência social, financeira e funcional;"
12.	Ora, realizando-se o cotejo entre os dispositivos que regulamentam o funcionamento do SENAC e o art. 2º do Estatuto da Assenac/MA, verifica-se que as atividades desenvolvidas pela referida associação em nada contribuem para o alcance dos objetivos do SENAC/MA.
13.	Com efeito, ainda que não haja vedação legal expressa à transferência de recursos do SENAC para as respectivas associações de empregados, entendo que os repasses destinados para o lazer ou para o custeio de eventos sociais dos trabalhadores e seus familiares não estão em consonância com as finalidades institucionais dos referidos serviços sociais autônomos, tampouco com as práticas usuais de mercado, devendo ser considerados ilegais, como já decidiu esta Corte de Contas em duas ocasiões:
"9.3. determinar ao Serviço Nacional de Aprendizagem Industrial - Departamento Regional de Goiás - Senai/GO que tome as seguintes providências: (...) 
9.3.6 atenha-se, quando da realização de despesas, aos objetivos institucionais da entidade, evitando, desse modo, gastos injustificáveis, como o repasse à associação dos empregados."  (Acórdão 9/2007-TCU-Primeira Câmara, relator Ministro Marcos Bemquerer Costa) .
"9.6. determinar ao Serviço Social da Indústria - Departamento Regional de Goiás que: (...) 
9.6.4. procure pautar a realização dos gastos da entidade com as suas finalidades institucionais, evitando a transferência de recursos financeiros que não cumpram este critério, como a que favoreceu a Associação dos Servidores do Sesi/GO;"  (Acórdão 1825/2010-TCU-Segunda Câmara, relator Ministro Augusto Sherman Cavalcanti) .
14.	Registro, por fim, não haver nos autos qualquer prova no sentido de que os recursos transferidos à referida associação estejam sendo utilizados para o pagamento de qualquer benefício ou vantagem previstos regularmente no Plano de Cargos e Salários da referida entidade.
15.	No mais, acolho a proposta da unidade técnica e do órgão ministerial no tocante à ausência de responsabilização dos gestores, seja pela baixa materialidade dos recursos financeiros envolvidos nos repasses, seja pela ausência de comprovação de que teriam agido com erro grosseiro.
	Ante o exposto, VOTO por que seja adotada a deliberação que ora submeto à apreciação deste Colegiado.
TCU, Sala das Sessões Ministro Luciano Brandão Alves de Souza, em 17 de junho de 2020.
BENJAMIN ZYMLER 
Relator